【裁判字號】    97,毒抗,785
【裁判日期】    971002
【裁判案由】    聲請觀察勒戒
【裁判全文】
臺灣高等法院臺中分院刑事裁定         97年度毒抗字第785號
抗  告  人
即  被  告  甲○○
                    現另案在台灣台中監獄執行
上列抗告人因聲請觀察勒戒案件，不服臺灣臺中地方法院中華民
國97年6月24日所為裁定（97年度毒聲字第590號）提起抗告，本
院裁定如下：
    主  文
原裁定撤銷。
聲請駁回。
    理  由
一、聲請意旨略以：被告甲○○基於施用第1、2級毒品之犯意，
    於民國94年8月24日上午11時20分許往前回溯4日內之某時，
    在不詳處所施用第1級毒品海洛因及第2級毒品甲基安非他命
    各1次。嗣於94年8月24日上午11時20分許，在台中市○○街
    6號前，因涉嫌運輸第1級毒品案件 (已另案經判處有期徒刑
    10年確定在案)而遭查獲，並扣得第一級毒品海洛因2包 (淨
    重1.85公克)及第2級毒品甲基安非他命1包 (淨重0.04公克
    )。上開事實，雖矢口否認上揭施用毒品犯行，惟被告於上
    開時地遭查獲後，所採集之尿液經送檢驗結果，呈嗎啡及甲
    基安非他命陽性反應，另扣案之物，確實含有第1級毒品海
    洛因及第2級毒品甲基安非他命之成分，被告所辯不足採，
    其施用毒品犯行堪以認定，爰依毒品危害防制條例第20條第
    1項規定，聲請裁定將被告送勒戒處所觀察、勒戒等語。
二、按犯罪事實應依證據認定之，無證據不得認定犯罪事實；又
    不能證明被告犯罪者，應諭知無罪之判決，刑事訴訟法第
    154條第2項、第301條第1項分別定有明文。而刑事訴訟法第
    161條第1項亦規定：檢察官就被告犯罪事實，應負舉證責任
    ，並指出證明之方法。因此，檢察官對於起訴之犯罪事實，
    應負提出證據及說服之實質舉證責任。倘所提出之證據不足
    為被告有罪之積極證明，或其指出證明方法無從說服法院以
    形成被告有罪之心證，基於無罪推定原則，自應為被告無罪
    判決之諭知（最高法院92年台上字第128號著有判例可參）
    。又認定犯罪事實所憑之證據，雖不以直接證據為限，間接
    證據亦包括在內，但無論其為直接或間接證據，其為訴訟上
    之證據，必須達於一般人均可得確信其為真實之程度，而無
    合理之懷疑存在時，始得據為被告有罪之認定，倘若犯罪事
    實之證明尚未達此一程度，仍有合理之懷疑存在，審理事實
    之法院即應盡職權調查證據，澄清此項合理之懷疑，使之達
    於可得確信之程度，始為適法，否則仍不能遽為被告有罪之
    判斷按犯罪事實應依證據認定之，無證據不得認定犯罪事實
    。而被告之自白，非出於強暴、脅迫、利誘、詐欺、疲勞訊
    問、違法羈押或其他不正之方法，且與事實相符者，得為證
    據；又被告之自白，不得作為有罪判決之唯一證據，仍應調
    查其他必要之證據，以察其是否與事實相符。刑事訴訟法第
    154條第2項、第156條第1項、第2項分別定有明文。刑事訴
    訟法第156條第2項規定：被告雖經自白，仍應調查其他必要
    之證據，以察其是否與事實相符，此一立法目的，乃係以補
    強證據擔保被告自白之真實性；亦即以補強證據之存在，藉
    之限制自白在證據上之價值。所謂補強證據，則指除該自白
    本身外，其他足資證明自白之犯罪事實確具有相當程度真實
    性之證據而言。雖其所補強者，非以事實之全部為必要，但
    ，亦須因補強證據與自白之相互利用，而足使犯罪事實獲得
    確信者，始足當之（最高法院74年臺覆字第10號判例意旨參
    照）。
三、揆諸上揭法條及判例意旨，本件被告於法務部調查局台中縣
    調查站詢問時已矢口否認有施用毒品犯行，雖於94年8月24
    日偵查中曾坦承於4、5日前在自強街處有施用海洛因，惟仍
    應調查其他必要證據，以察其是否與事實相符，然查如上聲
    請所指，本件被告遭查獲時雖有採集尿液送檢驗，惟送驗當
    時，被告之尿液代號為何，並無尿液代號與真實姓名對照認
    證單在卷可佐，且依被告在台中縣調查站訊問筆錄所載，當
    時筆錄內提示予被告觀看之被告尿液檢體編號為00000000號
    ，然卷附法務部調查局94年9月調科壹字第09462103270號檢
    驗通知書之關於檢驗結果，雖為嗎啡及甲基安非他命陽性反
    應，然上開檢驗通知書之送驗資料所登載之原封瓶編號則為
    00 0000-0號，與卷附調查站筆錄所載被告尿液檢驗編號之
    記載方式，並不相同，而該檢驗通知書之送驗尿液是否即為
    被告在台中縣調查站所採集送驗者，已因該尿液已逾1個月
    而銷毀故無法再行比對查證，然原尿液採集機關，既疏未製
    作尿液代號與真實姓名對照認證單以供比對在先，復於台中
    縣調查站製作筆錄時所書寫供被告確認之送驗尿液檢體編號
    ，又與卷附檢驗通知書上所載送檢資料不符，依罪疑唯輕原
    則，自無法以00000000號與000000－0號之數字相似，即認
    上開卷附檢驗通知書上所檢驗者，即為被告在台中縣查站所
    採集送驗之尿液檢體。至於雖扣得第一級毒品海洛因2包 (
    淨重1.85公克)及第2級毒品甲基安非他命1包 (淨重0.04公
    克），然被告既否認有施用毒品，且所犯運輸毒品部分，業
    已判刑確定，則扣案毒品究竟係被告作為販賣毒品樣品之用
    ，或僅係單純持有毒品，而尚未施用，亦非無疑，非可僅以
    扣得上開毒品，即認被告有上開施用第1、2級毒品犯行。
四、綜上所陳，聲請人所舉之檢驗通知書及扣案之毒品等尚不足
    以作為被告施用第1、2級毒品之補強證據，依上說明，自不
    能僅憑被告曾在偵查中之自白，作為其施用毒品之唯一證據
    ，被告施用第1、2級毒品之犯行既不能證明，本院復查無其
    他積極確切證據足資證明被告有聲請人所指之施用犯行，從
    而，聲請人依毒品危害防制條例第20條第1項，聲請裁定令
    被告入勒戒處所觀察、勒戒，於法即屬無據。是原裁定未察
    ，遽予裁准將被告送觀察、勒戒，自有未合，抗告意旨指摘
    原裁定不當，為有理由，應由本院予以撤銷，並駁回公訴之
    聲請。此外，本件被告係於94年8月24日遭台中縣調查站人
    員要求採集尿液送驗，然被告亦自是日起，即因涉犯運輸毒
    品罪嫌遭羈押，至該案判決確定後即發交執行，目前仍在監
    服刑中，有臺灣高等法院被告前案紀錄表1份在卷可參，按
    毒品危害防制條例對於未曾觀察勒戒者，或5年內未曾因毒
    品送勒察勒戒、強制戒治或判刑者，基於矯正與治療，為戒
    絕施用毒品者之毒癮，而對施毒者先施以觀察勒戒，非逕行
    對施用毒品追訴其施用毒品行為，茍初犯施用毒品者經送觀
    察勒戒後，經判定已有繼續施用毒品之傾向，則對其施以強
    制戒治之斷癮處遇，如判定無繼續施用毒品之傾向，則對其
    初犯施用毒品犯行為不起訴之處分。本件無論被告於94年8
    月24日以前有無施用毒品犯行，被告既已自94年8月24日起
    遭羈押看守所及接續轉監獄執行至今，且被告在所羈押及在
    監執行期間，既無任何成癮症狀，換言之，被告顯無繼續施
    用毒品之傾向，足證，無論被告有無公訴人所指施用毒品犯
    行，亦已因被告為監執行徒刑迄今已逾3年之受刑人，實難
    想見仍有對目前仍在監服刑之被告，再度施以送觀察勒戒以
    確認在監執行已逾3年之被告是否有毒品成癮之必要，附此
    敘明。
五、據上論斷，依刑事訴訟法第413條，裁定如主文。
中    華    民    國    97    年    10   月    2    日
            刑事第六庭  審判長法  官  李  文  雄
                              法  官  邱  顯  祥
                              法  官  林  靜  芬
上列正本證明與原本無異。
不得再抗告。
                              書記官  高  勳  楠
中    華    民    國    97    年    10   月    2    日


司法院資訊處製作；財團法人民間司法改革基金會備份。
